# Conjugações

## Presente

**O presente é para coisas que acontecem no momento. Diferente de outras línguas, não serve para ações atemporais e verdades absolutas (como "eu falo valiriano"). No último caso se usa o tempo Aorista.**

| Pronome  | Verbo -gon                | Verbo -agon     |
| -------- | ------------------------- | --------------- |
| Nyke     | -n                        | -an             |
| Ao       | -`◆`                      | -ā              |
| Ziry/Ūja | -s                        | -as/-sa/-za `❖` |
| Īlon     | Trocar vogal final por -ī | -i              |
| Jeme     | -`◆`t                     | -āt             |
| Pōnta    | -si                       | -is/-si/-zi `❖` |

> [!IMPORTANT]
> ◆ Alongar a vogal terminal.

> [!IMPORTANT]
> ❖ A terminação `-sa/-si` ocorre quando a última consoante é p, t, k ou q. A terminação `-za/-zi` ocorre quando a última consoante é l ou r (também pode ser aceita quando é m ou n).

### Irregulares

| Pronome  | Sagon (Ser/Estar) |
| -------- | ----------------- |
| Nyke     | Iksan             |
| Ao       | Iksā              |
| Ziry/Ūja | Issa              |
| Īlon     | Iksi              |
| Jeme     | Iksāt             |
| Pōnta    | Issi              |

## Pretérito Perfeito

| Pronome  | Conjugação |
| -------- | ---------- |
| Nyke     | -tan       |
| Ao       | -tā        |
| Ziry/Ūja | -tas       |
| Īlon     | -ti        |
| Jeme     | -tāt       |
| Pōnta    | -tis       |

## Pretérito Imperfeito

| Pronome  | Conjugação |
| -------- | ---------- |
| Nyke     | -ilen      |
| Ao       | -ilē       |
| Ziry/Ūja | -iles      |
| Īlon     | -ilin      |
| Jeme     | -ilēt      |
| Pōnta    | -ilis      |

-   Para raízes terminadas em vogais o primeiro `i` da conjungação substitui a vogal e se transforma conforme ela:
    -   `-a`, `-o` → `-ē`
    -   `-e`, `-i`, `-u` → `-ī`

## Futuro

| Pronome  | Conjugação |
| -------- | ---------- |
| Nyke     | -inna      |
| Ao       | -ilā       |
| Ziry/Ūja | -ilza      |
| Īlon     | -ili       |
| Jeme     | -ilāt      |
| Pōnta    | -ilzi      |

-   Para raízes terminadas em vogais o primeiro `i` da conjungação substitui a vogal e se transforma conforme ela:
    -   `-a`, `-o` → `-ē`
    -   `-e`, `-i`, `-u` → `-ī`
-   Para o verbo `sagon`, a raíz no futuro é `kes-`

---

## Presente do Subjuntivo

| Pronome  | Verbos -agon e -gon terminados em `a` | Verbo -gon terminado em `e` ou `i` | Verbo -gon terminado em `o` ou `u` |
| -------- | ------------------------------------- | ---------------------------------- | ---------------------------------- |
| Nyke     | -on                                   | -ion                               | -von                               |
| Ao       | -ō                                    | -iō                                | -vō                                |
| Ziry/Ūja | -os                                   | -ios                               | -vos                               |
| Īlon     | -oty                                  | -ioty                              | -voty                              |
| Jeme     | -ōt                                   | -iōt                               | -vōt                               |
| Pōnta    | -osy                                  | -iosy                              | -vosy                              |

## Pretérito Perfeito do Subjuntivo

| Pronome  | Conjugação |
| -------- | ---------- |
| Nyke     | -ton       |
| Ao       | -tō        |
| Ziry/Ūja | -tos,      |
| Īlon     | -toty      |
| Jeme     | -tōt       |
| Pōnta    | -tosy      |

## Pretérito Imperfeito do Subjuntivo

| Pronome  | Conjugação |
| -------- | ---------- |
| Nyke     | -ilon      |
| Ao       | -ilō       |
| Ziry/Ūja | -ilos      |
| Īlon     | -iloty     |
| Jeme     | -ilōt      |
| Pōnta    | -ilosy     |

-   As regras de raízes terminadas em vogal seguem as do indicativo.

## Futuro do Subjuntivo

| Pronome  | Conjugação |
| -------- | ---------- |
| Nyke     | -ilun      |
| Ao       | -ilū       |
| Ziry/Ūja | -ilus      |
| Īlon     | -iluty     |
| Jeme     | -ilūt      |
| Pōnta    | -ilusy     |

-   As regras de raízes terminadas em vogal seguem as do indicativo.

---

## Imperativo

-   Para comandos para a segunda pessoa:

| Número   | Verbos -agon | Verbos -gon |
| -------- | ------------ | ----------- |
| Singular | -ās          | -`◆`s       |
| Plural   | -ātās        | -`◆`t`◆`s   |

> [!IMPORTANT]
> ◆ Vogal-tema alongada.

-   Para comandos negativos, usa-se o infinitivo + `daor`.
-   Para comandos para referentes que não estão na segunda pessoa, usa-se o vocativo de quem-se está dando o comando + infinitivo. Para o negativo basta acrescentar `daor`.

---

## Voz passiva

| Número                  | Verbos -agon | Verbos -gon |
| ----------------------- | ------------ | ----------- |
| Nyke/Ziry/Ūja           | -aks         | -`◆`ks      |
| Ao/Jeme                 | -āks         | -`❖`ks      |
| Īlon/Pōnta              | -aksi        | -`◆`ksi     |
| Īlon/Pōnta (Subjuntivo) | -oksy        | -`◆`ksy     |

> [!IMPORTANT]
> ◆ Vogal-tema.
> ❖ Vogal-tema alongada

-   Os tempos seguem conforme a voz ativa, porém com a terminação na voz passiva.
-   O agente pode ser introduzido conjugando `ondos` no genitivo de forma pospositiva ao substantivo agente. Ex.: `... valo ondoso...` "... pelo homem".
    -   Se `ondos` é utilizado, o agente pode ser definido ou indefinido, se não é utilizado o agente é sempre indefinido ou genérico.

### Instrumental-passivo

-   Coisas inanimadas não podem tecnicamente ser os sujeitos de verbos, como por exemplo "a faca corta". Então é necessário conjugar o verbo na voz ativa com um prefixo para formar o instrumental-passivo:
    -   Verbos começando com `p`, `t`, `k`, e `q`: Prefixar `s-`.
    -   Verbos começando com `b`, `d`, `g`, `l` e `r`: Prefixar `z-`.
    -   Verbos começando com qualquer vogal exceto `e` e `o`: Prefixar `h-`.
    -   Qualquer outro verbo: Prefixar `a-`.
